臺灣高等法院刑事判決　　　　　　　 96年度交上易字第251號
上　訴　人　臺灣宜蘭地方法院檢察署檢察官
上　訴　人
即　被　告　甲○○
上列上訴人因被告過失致死案件，不服臺灣宜蘭地方法院96年度
交易字第12號，中華民國96年6月22日第一審判決（起訴案號：
臺灣宜蘭地方法院檢察署95年度偵字第2785號），提起上訴，本
院判決如下：
    主  文
原判決撤銷。
甲○○因過失致人於死，處有期徒刑壹年；減為有期徒刑陸月，
如易科罰金，以銀元參佰元即新台幣玖佰元折算壹日。
    事  實
一、甲○○前因傷害致死案件，經臺灣臺北地方法院簡易庭於民
    國93年8月31日以93年度簡字第2170號判處有期徒刑2年，緩
    刑5年，上訴後，經臺灣臺北地方法院普通庭於94年6月30日
    以93年度簡上字第270號判決上訴駁回而確定。
二、甲○○考領有職業小型車駕駛執照，但並未以駕駛為職業，
    於95年5月14日晚間，駕駛友人王自強所有車牌號碼890-NE
    號營業小客車，搭載王自強，沿宜蘭縣宜蘭市○○路由南往
    北行駛，於95年5月14日晚間7時13分許（起訴書誤載為17分
    ）行經宜蘭縣宜蘭市○○路與宜中路、復興路之交岔路口，
    左轉進入民族路往南向時，本應注意車前狀況，並隨時採取
    必要之安全措施，且依當時為天候晴、夜間有照明、路面乾
    燥、無缺陷及無障礙物，視距良好，並無不能注意之情事，
    竟疏於注意，適有行人許樹興在道路繪有分向限制線，擅自
    穿越民族路，甲○○駕駛之車輛因而撞及許樹興，致許樹興
    受有創傷性右側額葉與左側頂葉顱內出血之傷害，經送醫急
    救後，延至95年5月19日下午1時42分許，傷重不治死亡。
三、案經許樹興之配偶乙○○訴由臺灣宜蘭地方法院檢察署檢察
    官偵查起訴。
    理  由
一、訊據上訴人即被告甲○○固坦承考領有職業小型車駕駛執照
    ，駕駛車牌號碼890-NE號營業小客車，於95年5月14日晚間7
    時13分許行經上開交岔路口，自宜中路左轉進入民族路時，
    與行人即被害人許樹興發生撞擊，被害人許樹興因而死亡，
    惟矢口否認有過失致死犯行，並辯稱：當時是車主王自強疲
    憊，請其代為駕駛，並非從事營業行為，車速很慢，是被害
    人從萊爾富附近的商店突然衝出來，其看到被害人時已經在
    引擎蓋前面，馬上踩煞車，是被害人自己之過失云云。
二、經查：
  (一)依卷附宜蘭縣警察局宜蘭分局員警製作之道路交通事故現場
    圖、道路交通事故調查報表(一)、(二)，及現場及車輛照片10幀
    所示，案發現場為宜中路、民族路及復興路之交岔路口，交
    岔路口南側臨民族路、宜中路處並無繪製行人穿越道。而據
    證人陳若豪於原審結稱：我是騎機車從文化中心沿復興路2
    段往復興路3段宜蘭高中方向行駛，當時我在停紅綠燈，後
    來綠燈後大家都要走，聲音很多，我是聽到碰撞聲音才過去
    看，但現在無法確定聽到的是車撞倒人的碰撞聲，或車輛緊
    急煞車聲，在交岔路口中間我看到10點鐘方向有人倒地，位
    置是照片中萊爾富與大安麗緻牙醫診所前往員山方向，計程
    車停在民族路上，大概在路中間的位置，至於靠近哪家店我
    不記得，被害人倒的方向在那一面我記不清楚，當我停車後
    ，被告先將被害人扶起來，之後我與被告再將被害人攙扶到
    萊爾富騎樓椅子上，後來我打手機叫救護車及警察，被告有
    進入超商買醫療用品，被告出來後，幫傷者擦拭傷口，當時
    被害人好像耳朵有流血，救護車差不多就到了，後來傷者上
    救護車，救護車還未離開前，有另外1個人將計程車開走等
    語（見原審96年6月6日審判筆錄）。再經原審當庭勘驗案發
    路口監視器錄影畫面，勘驗結果：「依錄影畫面於95年5月
    14日下午7時13分45秒，被告駕駛之計程車，自畫面上方左
    側出現向畫面右方行駛，同時畫面上方右側出現路人之2隻
    腳，計程車行駛通過畫面上方後，計程車及路人均消失於畫
    面」（見原審卷第97頁96年6月6日審判筆錄），及該監視錄
    影畫面連續翻拍照片6幀（見95年度相字第165號卷第79頁）
    在卷可憑。依車禍當時攝得之畫面，於95年5月14日下午7時
    13分45秒時，被害人之雙腳出現於畫面右上方，同時被告駕
    駛之車輛自畫面左上方向右行駛而來，惟至7時13分46秒時
    ，被告駕駛之車輛通過畫面右上方，被告車輛及被害人均同
    時消失於畫面，顯與被告所辯看見被害人後立即停車，被告
    自行跌倒於車前之情形不符。
  (二)證人即車禍發生後前往處理之救護人員石明弘於原審證稱：
    我與游龍榮到現場後，有一輛計程車停在路中間，我先過去
    看車子發生何事，證人陳若豪就說：傷者在旁邊。我們就到
    便利超商前，傷者坐在萊爾富前椅子上，只是說沒有大礙，
    當時被告在做什麼，我現在沒有印象，之後再回過頭時，計
    程車已經不見了，後來送被害人去醫院，在救護車上我坐在
    傷者旁邊，我只有問傷者過去病史及幫傷者止傷，之後很快
    到宜蘭醫院等語（見原審96年6月6日審判筆錄）。另證人游
    龍榮於原審證稱：當天是值班人員通知我們到現場，我與石
    明弘到達現場後看到1輛計程車，我與跟石明弘到計程車旁
    打開車門，副駕駛座有1位先生，一打開車門聞到酒味，那
    個人說沒有事，就將車門關上，有一位年輕人就跟我說：傷
    者在超商前坐者。我與石明弘過去看，發現傷者耳朵流血有
    乾掉的痕跡，我問傷者是否送醫，傷者拒絕，我勸傷者，後
    來傷者同意到宜蘭醫院驗傷，當時被告在便利商店前走來走
    去，我有上前詢問被告，有聞到一點點酒味，我問車是否被
    告駕駛？但被告沒有回答，只是在騎樓走來走去，我再與傷
    者溝通，就沒有理被告，於救護的過程中，有詢問身體是否
    有不舒服，傷者用台語說：耳朵流血。但沒有主動告訴我受
    傷原因等語（見原審96年6月6日審判筆錄）。依證人石明弘
    、游龍榮之證述，渠2人於接獲通報後前往現場對被害人施
    救，雖於救護過程中被害人未告知受傷原因，但石明弘、游
    龍榮2人係親自將被害人送至宜蘭醫院救治。再依宜蘭醫院
    96年4月10日96醫歷字第09600002031號函檢送之被害人就醫
    回覆單、急診病歷、出院病摘、手術紀錄影本等資料（見原
    審卷第49頁至55頁），其中急診病歷關於被害人主訴受傷原
    因部分，其記載為「走路被車子撞到」，而就醫回覆單關於
    救治過程，其記載：「1.病人許樹興於95.05.14下午7時25
    分，至本院急診。當時左耳出血性耳瘺，左後腦擦傷，電腦
    斷層發現左枕骨與左顳葉顱骨底骨折併左頂葉硬腦膜下與蜘
    蛛網膜下出血。當時腦內出血量不大且病人神智尚稱清楚，
    予以住入加護病房觀察治療。」、「2.於95.05.15上午8時
    許，病人昏迷指數下降至眼3語言3動作5，緊急安排電腦斷
    層發現血塊變大，右額葉與左枕頂葉血塊都變大，…。然而
    於95.05.16上午9時許，病人昏迷指數再往下掉至眼1語言2
    運動2，於再次以電腦斷層檢查，發現右額葉與左枕葉血塊
    再變大，於95.05.16上午10時，進行左側枕頂葉開顱手術移
    除血塊與暫時性顱骨移除手術，手術結束於下午3時許，術
    後麻醉效果結術後，病人恢復狀況並不好，故再於95.05.16
    下午6時許，進行右側額葉開顱手術，移除血塊與暫時性顱
    骨移除手術。但病人仍持續腦腫脹，最後於95.05.19上午11
    時許，病危自動離院」。是被害人於車禍後受有顱內出血之
    傷害，經證人石明弘、游龍榮於95年5月14日晚間7時25分許
    ，送宜蘭醫院醫治後，被害人經診斷後即於當日晚間住入加
    護病房，之後再於翌日實施手術，而手術後因被害人仍持續
    腦腫脹，於95年9月19日上午11時許，因病危自動離院，則
    被害人所受顱內出血之傷害，顯係本件車禍所造成。
  (三)依卷內所附宜蘭分局中心來案各類案件紀錄表續報欄（見95
    年度相字第165號卷第58頁）固記載：「19：20到達。21：0
    0回報：經警前往上述時地處理瞭解，路倒民眾許樹興經送
    醫後已無大礙，該案非交通事故，經確認當事人為自行摔倒
    ，不願警方處理，願自行處理。」且依該紀錄表記載員警羅
    世文結證稱：紀錄表續報欄內容是我填載，填載內容是警員
    回報路倒，我再問年籍資料，紀錄好後，馬上再輸入電腦，
    我是照呂文勳警員的回報所作的紀錄等語（見原審96年6月6
    日審判筆錄），是上開紀錄表續報欄記載之內容，係羅世文
    警員依據呂文勳警員之回報所記載。惟依呂文勳警員就
    本件車禍處理經過於原審結稱：當時是宜蘭分局勤務中心通
    知，在宜蘭市○○路發生車禍，通知我與另一員警前往處理
    ，到現場之後，現場未發現有車禍的跡證，人車都不在，路
    人陳若豪說傷患已經由救護車送往宜蘭醫院，我就到宜蘭醫
    院，到宜蘭醫院的時候看到被害人在急診室前方的廣場，當
    時被害人在病床上要去照X光，被害人無明顯的外傷，被手
    上拿紗布擦拭耳朵流血的痕跡，我確認被害人是車禍的當事
    人，我問被害人姓名、傷勢，被害人說傷勢不要緊，不用處
    理，我問被害人有沒有人撞你，被害人沒有說有車輛撞他，
    只說「稍微跌倒、不要緊」（台語），之後被害人就被推進
    去照X光，我就沒有再問問題，因為被害人只是說沒有大礙
    ，不要警方處理，因此判斷被害人自行跌倒，並跟勤務中心
    回報當事人自行摔倒，不用處理等語（見原審96年6月6日審
    判筆錄）。依證人呂文勳之證述，於車禍後其雖至宜蘭醫院
    探視被害人傷勢，惟呂文勳於詢問被害人受傷情形時，被害
    人雖自陳跌倒所致，但關於被害人係被汽車撞及或被害人自
    行跌倒，被害人就此部分並未陳述明確。嗣因被害人接受醫
    療檢查，呂文勳並未再就車禍細節詢問，致呂文勳僅依被害
    人簡短陳述並自行判斷被害人所受傷害為自行跌倒所致，並
    據此回報勤務中心，則呂文勳關於被害人所受傷害之原因，
    係依據不充足之資訊後，而為主觀之判斷，自不能依其判斷
    ，以認定本案被害人受傷之原因。
  (四)另被告同行之友人王自強於原審證稱：被告當天向我借計程
    車開，當時我是坐在駕駛座旁邊，我們是在宜中路往北的方
    向行駛，要左轉民族路口，宜中路上燈號是紅燈，所以車子
    停下來，被告在車上和我討論要往那裡走，於綠燈時，被告
    左轉，當被告停車下來打開車門，並且去扶被害人，我才注
    意到發生什麼事，我有聽到被告問被害人為何要闖紅燈，被
    告還問被害人那裡有受傷，被告好像發現被害人耳朵有流血
    ，我聽到被告跟被害人說送你到醫院去，但被害人用台語回
    答，說「免、沒關係」（台語），我認為沒有什麼事情，所
    以就躺在椅子上休息，後來有救護車司機來敲門，問我那裡
    受傷，後來救護車駕駛往萊爾富方向走去，大概要求要送被
    害人上救護車，被害人似乎不肯上救護車，我當時心理想被
    告跟救護車要送傷者去醫院，傷者也不願意去，大概也不會
    有任何關係，所以就跟被告說要回家，我就把車子開走等語
    （見原審96年6月6日審判筆錄）；依證人王自強之所言，其
    證述被告並無駕車撞及被害人，惟依證人王自強前於偵查中
    結證稱：當天被告要求我陪他去找朋友，因為我之前都在家
    幫忙，非常疲倦所以一直在車上睡覺，事發當時我在睡覺，
    被告把車子停下來時，我才清醒，我沒有看到車子擦撞的過
    程，是被告把車子停下來，打開車門才發現有發生事故，我
    沒有下車處理，是被告先將被害人扶起來，然後被告有到超
    商買東西，後來救護車有到現場，救護車駕駛有來問我，我
    告訴救護車駕駛，車不是我開的，後來看到被告、被害人、
    與救護車駕駛在一起，救護車還沒離開之前，我就告訴被告
    要先將車子開走等語（見95年度偵字第2785號卷第31頁95年
    7月28日偵訊筆錄）。則證人王自強前於偵查中對於車禍發
    生之過程，證稱其因睡覺而不知情，於被告將車停下時其才
    清醒，嗣於原審改稱於交岔路口前等待左轉之際，其與被告
    討論行駛路線，惟於被告左轉進入民族路之際，並無目睹被
    告撞及被害人。案發經過如係證人王自強於原審所述，以被
    告與證人王自強為朋友關係，於偵查中檢察官訊問時，證人
    王自強自可將案發經過據實告知檢察官，以釐清責任歸屬，
    以證人王自強前於偵查中既明確證述未目睹案發過程，顯見
    證人王自強於審理中之陳述，應係迴護被告之詞，不足採信
    。
  (五)按「汽車行駛時，駕駛人應注意車前狀況及兩車併行之間隔
    ，並隨時採取必要之安全措施。」、「汽車行經未劃設行人
    穿越道之交岔路口，遇有行人穿越道路時，無論有無交通指
    揮人員指揮或號誌指示，均應暫停讓行人先行通過。」，道
    路交通規則第94條第3項、第103條第3項分別定有明文。甲
    ○○考領有職業小型車駕駛執照，被告駕駛汽車自應注意上
    開規定，且依當時天候晴、夜間有照明、路面乾燥、無缺陷
    及無障礙物，視距良好，並無不能注意之情事，被告駕駛汽
    車未能注意被害人自前方穿越道路，其駕駛行為顯有過失。
    又按「行人穿越道路，應依下列規定：三、在禁止穿越、劃
    有分向限制線、設有劃分島或護欄之路段或三快車道以上之
    單行道，不得穿越道路。」，依證人陳若豪於警訊中繪製之
    事故現場圖（見95年度相字第165號第28頁），車禍後被害
    人及車輛靜止位置為交岔路口進入民族路處，復依卷附警繪
    現場圖及現場照片所示，該處道路繪有分向限制線，且無設
    置行人穿越道，則被害人擅自穿越該道路，其行為雖有過失
    ，惟仍無得解免被告應負過失之責。
  (六)被害人因本件車禍，受有顱內出血之傷害，經送醫急救後，
    仍因該傷害不治死亡，業經臺灣宜蘭地方法院檢察署檢察官
    督同法醫相驗屬實，製有勘驗筆錄、相驗屍體證明書、驗斷
    書及相驗照片在卷可憑，復有宜蘭醫院出具之診字第095000
    4691號、診字第0950004803號診斷證明書附卷可佐。則被害
    人之死亡結果與被告之過失駕駛行為間，顯有相當因果關係
    。綜上所陳，本件事證明確，被告犯行至堪認定。至被告於
    本院審理中聲請調閱其他路口監視器，因時間相隔已久，且
    本案事證已明，本院認無必要，附此說明。
三、法律修正之比較適用：
    被告行為後，刑法於94年2月2日修正公布，於95年7月1日施
    行。按行為後法律有變更者，適用行為時之法律，但行為後
    之法律有利於行為人者，適用最有利於行為人之法律，現行
    刑法第2條第1項訂有明文。茲就本案有關之新舊法比較部分
    ，臚列如下：
（一）刑法第33條第5款有關罰金之最低數額部分，刑法分則編
      各罪所定罰金之貨幣單位原為銀元，修正前刑法第33條第
      5款規定：「罰金：（銀元）1元以上」，而銀元與新臺幣
      間之折算，依現行法規所定貨幣單位折算新臺幣條例規定
      ，以銀元1元折算新臺幣3元；修正後刑法第33條第5款則
      規定：「罰金：新臺幣1,000元以上，以百元計算之」。
      經比較新舊法之規定，修正刑法第33條第5款所定罰金之
      最低數額，較之修正前提高，自以修正前刑法第33條第5
      款之規定有利於被告。
（二）修正前刑法第41條第1項前段規定：「犯最重本刑為5年以
      下有期徒刑以下之刑之罪，而受6個月以下有期徒刑或拘
      役之宣告，因身體、教育、職業、家庭之關係或其他正當
      事由，執行顯有困難者，得以1元以上3元以下折算1日，
      易科罰金」，而被告行為時之易科罰金折算標準，修正前
      罰金罰鍰提高標準條例第2條前段（現已刪除）規定，就
      其原定數額提高為1百倍折算1日，則本件被告行為時之易
      科罰金折算標準，應以銀元100元、200元、300元折算1日
      ，經折算為新臺幣後，應以新臺幣300元、600元、900元
      折算1日。修正後刑法第41條第1項前段則規定：「犯最重
      本刑為5年以下有期徒刑以下之刑之罪，而受6個月以下有
      期徒刑或拘役之宣告者，得以新臺幣1千元、2千元或3千
      元折算1日，易科罰金」。比較修正前後之易科罰金折算
      標準，以修正前刑法第41條第1項之規定，較有利於被告
      。
四、核被告所為，係犯修正前刑法第276條第1項過失致人於死罪
    。檢察官上訴意旨主張，被告雖非於執行業務期間駕駛營業
    小客車肇事，但其是從事駕駛業務之人，駕駛計程車，不論
    是否為其所有，應可認為是基於社會生活上之地位而反覆執
    行事務，是其業務範圍之內，而應以刑法第276條第2項業務
    過失致死罪加以論處刑責，原審法院未針對被告擁有營業自
    小客車執照，以駕駛計程車維生之事證，而未以上開刑法第
    276條第2項論處，有適用法條不當及未盡確實調查之義務。
    惟本院審理中，經宜蘭縣警察局宜蘭分局函覆本院稱：890-
    NE號營業小客車係登記在王自強名下營業使用，其職業登記
    證為Ｆ008975號；至甲○○則無辦理職業登記執照，有該局
    96年8月22日第0962012279號函附本院卷可稽。是被告甲○
    ○並未為駕駛職業登記，且本案行為時，係車主王自強一時
    酒醉而委請被告駕駛，並非在執行業務，此業據證人即車主
    王自強於原審證述明確，已如前述，是被告所為確屬修正前
    刑法第276條第1項過失致人於死罪。
五、原審據以論罪科刑，固非無見。惟查被告犯罪時間，在96
    年4月24日以前，合於中華民國96年罪犯減刑條例減刑條件
    ，原判決未及予以減刑。檢察官上訴意旨以被告所為已構
    成刑法第276條第2項之業務過失致死罪名，雖不可採，惟檢
    察官上訴意旨以被告未向被害人家屬表示過歉意，且未與被
    害人家屬和解，犯罪後一再推諉否認犯行，未具悔意，犯後
    態度不佳，然原審僅判處被告有期徒刑10月，認原審量刑過
    輕，亦非全然無理由。被告上訴意旨否認犯罪，則未足採。
    但原判決既有前揭可議之處，仍屬無可維持，應由本院將原
    判決撤銷改判。爰審酌被告甲○○考領有職業小型車駕駛執
    照，雖非以駕駛為業，但其駕車未能注意車前狀況，以致肇
    事使被害人死亡，事後猶飾詞卸責，被害人則在道路繪有分
    向限制線擅自穿越道路，亦有過失，被告犯罪後尚未與被害
    人家屬達成民事和解、賠償損害之態度等一切情狀，量處有
    期徒刑1年，並依中華民國96年罪犯減刑條例第2條第1項第3
    款，減輕其宣告刑2分之1為有期徒刑6月，並諭知如易科罰
    金，以銀元300元即新台幣900元折算1日。
據上論斷，應依刑事訴訟法第369條第1項前段、第364條、第299
條第1項前段，刑法第2條第1項前段、第276條第1項，修正前刑
法第41條第1項，罰金罰鍰提高標準條例第1條前段、修正前罰金
罰鍰提高標準條例第2條、中華民國96年罪犯減刑條例第2條第1
項第3款、第7條，判決如主文。
本案經檢察官吳國南到庭執行職務。
中　　華　　民　　國　　96　　年　　11　　月　　20　　日
　　　　　　　　　刑事第十六庭  審判長法　官  葉騰瑞
　　　　　　　　　　　　　　　　　    法　官  吳鴻章
　　　　　　　 　 　　　　　　　　　　法　官  王炳梁
以上正本證明與原本無異。
檢察官如不服本判決，應於收受送達後十日內向本院提出上訴書
狀，其未敘述上訴之理由者並得於提起上訴後十日內向本院補提
理由書（均須按他造當事人之人數附繕本）。
被告不得上訴。
                                      書記官  廖逸柔
中　　華　　民　　國　　96　　年　　11　　月　　20　　日
附錄本案論罪科刑法條全文：
刑法第276條第1項
因過失致人於死者，處2年以下有期徒刑、拘役或2千元以下罰金
。
